---
title: "Analisando a interação entre os números de nascidos vivos e de UTIs neonatais nos estabelecimentos de saúde"
author: "Rafael Sant'Ana Herzog"
date: "19/02/2024"
output:
  bookdown::html_document2: 
    toc: true
    toc_float: true
  bookdown::pdf_document2: default
---

<style type="text/css">
.main-container {
  max-width: 1400px !important;
  margin: auto;
}
</style>

```{r setup, include=FALSE}
knitr::opts_chunk$set(warning = FALSE, message = FALSE, fig.align = "center", echo = FALSE)
```

```{r}
#Carregando os pacotes necessários
library(dplyr)
library(knitr)
library(htmltools)
library(ggplot2)
library(gridExtra)
library(corrplot)
library(janitor)
library(rstatix)
```

```{r}
dados <- read.csv("databases/df_indicadores_sinasc_2018_2023.csv") |>
  left_join(read.csv("databases/df_indicadores_fetais_2018_2023.csv") |> rename(codmunnasc = codmunocor)) |>
  left_join(read.csv("databases/df_indicadores_neonatais_2018_2023.csv") |> rename(codmunnasc = codmunocor)) |>
  clean_names() |>
  filter(ano == 2023) |>
  group_by(cnes, codmunnasc) |>
  summarise(
    leitos_uti_neonatal = last(leitos_uti_neonatal),
    across(where(is.numeric), \(x) sum(x, na.rm = TRUE)),
    .groups = "drop"
  ) |>
  filter(total_de_nascidos_vivos >= 1000) |>
  mutate(
    porc_nasc_prematuros = round(nv_prematuros / total_de_nascidos_vivos * 100, 1),
    porc_nasc_menos_28_semanas = round(nv_prematuros_menos_28_semanas / total_de_nascidos_vivos * 100, 1),
    porc_nasc_28_a_32_semanas = round(nv_prematuros_28_a_32_semanas / total_de_nascidos_vivos * 100, 1),
    porc_nasc_33_a_34_semanas = round(nv_prematuros_33_a_34_semanas / total_de_nascidos_vivos * 100, 1),
    porc_nasc_35_a_36_semanas = round(nv_prematuros_35_a_36_semanas / total_de_nascidos_vivos * 100, 1),
    porc_nasc_baixo_peso = round(nv_baixo_peso / total_de_nascidos_vivos * 100, 1),
    porc_nasc_anomalia = round(nv_anomalia / total_de_nascidos_vivos * 100, 1),
    porc_nasc_cesarea = round(nvm_cesarea / total_de_nascidos_vivos * 100, 1),
    porc_nasc_robson1 = round(nvm_robson_1 / total_de_nascidos_vivos * 100, 1),
    porc_nasc_robson2 = round(nvm_robson_2 / total_de_nascidos_vivos * 100, 1),
    porc_nasc_robson3 = round(nvm_robson_3 / total_de_nascidos_vivos * 100, 1),
    porc_nasc_robson4 = round(nvm_robson_4 / total_de_nascidos_vivos * 100, 1),
    porc_nasc_robson5 = round(nvm_robson_5 / total_de_nascidos_vivos * 100, 1),
    porc_nasc_robson6_a_9 = round(nvm_robson_6_a_9 / total_de_nascidos_vivos * 100, 1),
    porc_nasc_robson10 = round(nvm_robson_10 / total_de_nascidos_vivos * 100, 1),
    porc_nasc_cesarea_robson1 = round(nvm_cesarea_robson_1 / total_de_nascidos_vivos * 100, 1),
    porc_nasc_cesarea_robson2 = round(nvm_cesarea_robson_2 / total_de_nascidos_vivos * 100, 1),
    porc_nasc_cesarea_robson3 = round(nvm_cesarea_robson_3 / total_de_nascidos_vivos * 100, 1),
    porc_nasc_cesarea_robson4 = round(nvm_cesarea_robson_4 / total_de_nascidos_vivos * 100, 1),
    porc_nasc_cesarea_robson5 = round(nvm_cesarea_robson_5 / total_de_nascidos_vivos * 100, 1),
    porc_nasc_cesarea_robson6_a_9 = round(nvm_cesarea_robson_6_a_9 / total_de_nascidos_vivos * 100, 1),
    porc_nasc_cesarea_robson10 = round(nvm_cesarea_robson_10 / total_de_nascidos_vivos * 100, 1),
    taxa_mort_fetal = round(obitos_fetais_todos_todos/(total_de_nascidos_vivos + obitos_fetais_todos_todos) * 1000, 1),
    taxa_mort_neonatal = round(obitos_neonatais_todos_todos/(total_de_nascidos_vivos) * 1000, 1)
  ) |>
  select(
    cnes, 
    codmunnasc,
    total_de_nascidos_vivos,
    porc_nasc_prematuros,
    porc_nasc_menos_28_semanas,
    porc_nasc_28_a_32_semanas,
    porc_nasc_33_a_34_semanas,
    porc_nasc_35_a_36_semanas,
    porc_nasc_baixo_peso,
    porc_nasc_anomalia,
    porc_nasc_cesarea,
    porc_nasc_robson1,
    porc_nasc_robson2,
    porc_nasc_robson3,
    porc_nasc_robson4,
    porc_nasc_robson5,
    porc_nasc_robson6_a_9,
    porc_nasc_robson10,
    porc_nasc_cesarea_robson1,
    porc_nasc_cesarea_robson2,
    porc_nasc_cesarea_robson3,
    porc_nasc_cesarea_robson4,
    porc_nasc_cesarea_robson5,
    porc_nasc_cesarea_robson6_a_9,
    porc_nasc_cesarea_robson10,
    taxa_mort_fetal,
    taxa_mort_neonatal,
    leitos_uti_neonatal
  ) |>
  mutate(
    grupo_utin = factor(case_when(
      leitos_uti_neonatal < 4 ~ "UTIN < 4",
      leitos_uti_neonatal >= 4 ~ "UTIN >= 4"
    ), levels = c(
      "UTIN < 4",
      "UTIN >= 4"
    )),
    grupo_nasc = factor(case_when(
      total_de_nascidos_vivos >= 1000 & total_de_nascidos_vivos < 2000  ~ "1000 a 1999",
      (total_de_nascidos_vivos >= 2000) ~ ">= 2000"
    ), levels = c(
      "1000 a 1999",
      ">= 2000"
    )),
    grupo = factor(
      glue::glue("{grupo_nasc} n.v. e {grupo_utin}"),
      levels = c(
        "1000 a 1999 n.v. e UTIN < 4",
        ">= 2000 n.v. e UTIN < 4",
        "1000 a 1999 n.v. e UTIN >= 4",
        ">= 2000 n.v. e UTIN >= 4"
      )
    )
  )


num_estab <- nrow(dados)
```

```{r}
#Criando as funções que serão utilizadas para a construção das tabelas e boxplots
nomes_variaveis <- names(dados[, -c(1:3, (ncol(dados) - 3):ncol(dados))])

cria_tabelas <- function(variaveis = nomes_variaveis, df = dados, var_grupos, label_tabela) {
  grupos <- levels(df[[var_grupos]])
  for (variavel in variaveis) {
    tabela <- kable(
      data.frame(
        grupo = grupos,
        minimo = round(unlist(lapply(grupos, function(grupo) df[df[[var_grupos]] == grupo, ] |> pull(variavel) |> min(na.rm = TRUE))), 2),
        primeiro_qt = round(unlist(lapply(grupos, function(grupo) df[df[[var_grupos]] == grupo, ] |> pull(variavel) |> quantile(0.25, na.rm = TRUE))), 2),
        media = round(unlist(lapply(grupos, function(grupo) df[df[[var_grupos]] == grupo, ] |> pull(variavel) |> mean(na.rm = TRUE))), 2),
        mediana = round(unlist(lapply(grupos, function(grupo) df[df[[var_grupos]] == grupo, ] |> pull(variavel) |> median(na.rm = TRUE))), 2),
        dp = round(unlist(lapply(grupos, function(grupo) df[df[[var_grupos]] == grupo, ] |> pull(variavel) |> sd(na.rm = TRUE))), 2),
        terceiro_qt = round(unlist(lapply(grupos, function(grupo) df[df[[var_grupos]] == grupo, ] |> pull(variavel) |> quantile(0.75, na.rm = TRUE))), 2),
        maximo = round(unlist(lapply(grupos, function(grupo) df[df[[var_grupos]] == grupo, ] |> pull(variavel) |> max(na.rm = TRUE))), 2)
      ),
      align = "cccccccc",
      col.names = c("Grupo", "Mín.", "1º Quartil", "Média", "Mediana", "D.P.", "3º Quartil", "Máx."),
      caption = HTML(ifelse(variavel == "porc_nasc_prematuros", paste0(glue::glue("Medidas resumo das variáveis do conjunto de dados para os grupos de estabelecimentos considerados. <br><br>"), variavel), variavel)),
      label = ifelse(variavel == "porc_nasc_prematuros", paste0("tabela", label_tabela), NA)
    )
    
    print(tabela)
  }
}

cria_boxplots <- function(variaveis = nomes_variaveis, df = dados, var_grupos) {
  boxplots <- list()

  for (i in 1:length(variaveis)) {
    variavel <- variaveis[i]
    
    if (variavel == "total_de_nascidos_vivos") {
      boxplots[[i]] <- ggplot(df) +
        geom_boxplot(aes(.data[[var_grupos]], log(.data[[variavel]]), fill = grupo_utin)) +
        labs(y = "", x = "Nº de nascidos vivos", fill = 'Nº de UTINs') +
        ggtitle(paste("Log de", variavel)) +
        theme_classic() + 
        theme(legend.position = "top") +
        theme(plot.title = element_text(size = 13), axis.text.x = element_text(size = 12), legend.text = element_text(size = 11), plot.margin = unit(c(1, 0, 0, 0.5), "cm"))
    } else {
      boxplots[[i]] <- ggplot(df) +
        geom_boxplot(aes(.data[[var_grupos]], .data[[variavel]], fill = grupo_nasc)) +
        labs(y = "", x = "Nº de UTINs", fill = 'Nº de nascidos vivos') +
        ggtitle(variavel) +
        theme_classic() + 
        theme(legend.position = "top") +
        theme(plot.title = element_text(size = 13), axis.text.x = element_text(size = 12), legend.text = element_text(size = 11), plot.margin = unit(c(1, 0, 0, 0.5), "cm"))
    }
  }

  grid.arrange(
    grobs = matrix(boxplots, nrow = 12, byrow = FALSE),
    ncol = 2
  )
}

cria_tabelas_testes <- function(variaveis = nomes_variaveis, df, var_grupos, label_tabela) {
  
  for (variavel in variaveis) {

    formula <- as.formula(glue::glue("{variavel} ~ {var_grupos}"))
    resultados_dunn <- dunn_test(data = df, formula = formula, p.adjust.method = "bonferroni")
    
    # Calcula a medida de efeito d de Cohen
    efeito_d <- cohens_d(data = df, formula = formula)
    
    monta_linhas <- function(num_grupo) {
      paste(
        -1 * round(resultados_dunn$statistic[which(resultados_dunn$group1 == unique(resultados_dunn$group1)[num_grupo])], 3),
        "(Z) <br>",
        ifelse(
          round(resultados_dunn$p.adj[which(resultados_dunn$group1 == unique(resultados_dunn$group1)[num_grupo])], 3) < 0.05,
          ifelse(
            round(resultados_dunn$p.adj[which(resultados_dunn$group1 == unique(resultados_dunn$group1)[num_grupo])], 3) == 0, 
            "< 0.001*",
            paste0(round(resultados_dunn$p.adj[which(resultados_dunn$group1 == unique(resultados_dunn$group1)[num_grupo])], 3), "*")
          ),
          round(resultados_dunn$p.adj[which(resultados_dunn$group1 == unique(resultados_dunn$group1)[num_grupo])], 3)
        ),
        "(valor-p) <br>",
        round(efeito_d$effsize[efeito_d$group1 == unique(efeito_d$group1)[num_grupo]], 3), "(D de Cohen)"
      )
    }
    
      df_teste <- data.frame(
        # grupo = monta_linhas(1),
        # grupo = c(rep("", 1), monta_linhas(2)),
        # grupo3 = c(rep("", 2), monta_linhas(3)),
        # grupo4 = c(rep("", 3), monta_linhas(4)),
        # grupo5 = c(rep("", 4), monta_linhas(5)),
        # grupo6 = c(rep("", 5), monta_linhas(6)),
        # grupo7 = c(rep("", 6), monta_linhas(7)),
        # grupo8 = c(rep("", 7), monta_linhas(8)),
        # grupo9 = c(rep("", 8), monta_linhas(9)),
        # grupo0 = c(rep("", 9), monta_linhas(10)),
        # grupo1 = c(rep("", 10), monta_linhas(11)),
        # row.names = unique(resultados_dunn$group2)
        
        grupo = monta_linhas(1),
        grupo1 = c(rep("", 1), monta_linhas(2)),
        grupo2 = c(rep("", 2), monta_linhas(3)),
        row.names = unique(resultados_dunn$group2)
      )
      
      colnames(df_teste) <- unique(resultados_dunn$group1)
      
      num_legenda <- "500"
      
      tabela <- kable(
        df_teste,
        #align = c("ccccccc"),
        align = c("cc"),
        caption = HTML(ifelse(variavel == "porc_nasc_prematuros", paste0(glue::glue("Resultados dos testes de Dunn (com correção de Bonferroni) para as comparações múltiplas entre os pares de grupos considerados. <br><br>"), variavel), variavel)),
        label = ifelse(variavel == "porc_nasc_prematuros", paste0("tabela-", label_tabela), NA)
      )
    
    print(tabela)
  }
}
```



# Sobre a análise e o conjunto de dados

O presente documento tem como objetivo fornecer uma análise exploratória para estudar a interação entre o número de nascidos vivos e o número de UTIs neonatais (UTINs) nos estabelecimentos de saúdes brasileiros. Para isso, realizamos em cima dos já apresentados agrupamentos a partir do número de nascidos vivos um novo agrupamento, que levou em conta o número de UTINs em cada estabelecimento. Diferentemente do que apresentamos na análise anterior, entretanto, os estabelecimentos foram agora divididos em **três** novos grupos: aqueles que tinham 0 UTINs; aqueles que tinham até 5 UTINs; e aqueles que tinham mais de 5 UTINs. Dessa forma, considerando essa nova divisão, o primeiro critério de agrupamento por nascidos vivos apresentados no relatório anterior (que dividiu os estabelecimentos em três grupos: < 841 n.v.; 841 a 1399 n.v.; e >= 1400 n.v.) terá agora nove categorias, que representam a interação entre as três categorias do critério de nascidos vivos e as três categorias do critério de número de UTINs. De maneira semelhante, o segundo critério de agrupamento por nascidos vivos (que dividiu os estabelecimentos em quatro grupos: < 500 n.v.; 500 a 999 n.v.; 1000 a 1999 n.v.; e >= 2000 n.v.) terá agora doze categorias, que representam a interação entre as quatro categorias do critério de nascidos vivos e as três categorias do critério de número de UTINs.

As análises aqui realizadas serão feitas para o ano de 2023. Além disso, é importante ressaltar que serão considerados apenas estabelecimentos de saúde com mais de 100 nascidos vivos por ano (para o ano de 2023, `r num_estab` estabelecimentos atenderam esse critério). Para cada estabelecimento de saúde, diferentes variáveis relacionadas a condições de nascimento e mortalidades fetal e neonatal foram coletadas por meio do SINASC e SIM, respectivamente. Todas as informações referentes às variáveis presentes na base de dados podem ser vistas na **Tabela \@ref(tab:descricao)**.

```{r descricao}
kable(
  data.frame(
    variavel = c(
      "porc_nasc_prematuros",
      "porc_nasc_menos_28_semanas",
      "porc_nasc_28_a_32_semanas",
      "porc_nasc_33_a_34_semanas",
      "porc_nasc_35_a_36_semanas",
      "porc_nasc_baixo_peso",
      "porc_nasc_anomalia",
      "porc_nasc_cesarea",
      "porc_nasc_robson1",
      "porc_nasc_robson2",
      "porc_nasc_robson3",
      "porc_nasc_robson4",
      "porc_nasc_robson5",
      "porc_nasc_robson6_a_9",
      "porc_nasc_cesarea_robson10",
      "porc_nasc_cesarea_robson1",
      "porc_nasc_cesarea_robson2",
      "porc_nasc_cesarea_robson3",
      "porc_nasc_cesarea_robson4",
      "porc_nasc_cesarea_robson5",
      "porc_nasc_cesarea_robson6_a_9",
      "porc_nasc_cesarea_robson10",
      "taxa_mort_fetal",
      "taxa_mort_neonatal"
    ), 
    descricao = c(
      "Porcentagem de nascidos vivos prematuros (< 37 semanas) no estab.",
      "Porcentagem de nascidos vivos com menos de 28 semanas no estab.",
      "Porcentagem de nascidos vivos de 28 a 32 semanas no estab.",
      "Porcentagem de nascidos vivos de 33 a 34 semanas no estab.",
      "Porcentagem de nascidos vivos de 35 a 36 semanas no estab.",
      "Porcentagem de nascidos vivos com baixo peso (< 2500 g) no estab.",
      "Porcentagem de nascidos vivos por anomalia no estab.",
      "Porcentagem de nascidos vivos por cesára no estab.",
      "Porcentagem de nascidos vivos no grupo 1 de Robson no estab.",
      "Porcentagem de nascidos vivos no grupo 2 de Robson no estab.",
      "Porcentagem de nascidos vivos no grupo 3 de Robson no estab..",
      "Porcentagem de nascidos vivos no grupo 4 de Robson no estab.",
      "Porcentagem de nascidos vivos no grupo 5 de Robson no estab.",
      "Porcentagem de nascidos vivos nos grupos 6 a 9 de Robson no estab.",
      "Porcentagem de nascidos vivos no grupo 10 de Robson no estab.",
      "Porcentagem de nascidos vivos por cesárea no grupo 1 de Robson no estab.",
      "Porcentagem de nascidos vivos por cesárea no grupo 2 de Robson no estab.",
      "Porcentagem de nascidos vivos por cesárea no grupo 3 de Robson no estab..",
      "Porcentagem de nascidos vivos por cesárea no grupo 4 de Robson no estab.",
      "Porcentagem de nascidos vivos por cesárea no grupo 5 de Robson no estab.",
      "Porcentagem de nascidos vivos por cesárea nos grupos 6 a 9 de Robson no estab.",
      "Porcentagem de nascidos vivos por cesárea no grupo 10 de Robson no estab.",
      "Taxa de mortalidade fetal no estab.",
      "Taxa de mortalidade neonatal no estab."
    )
  ),
  align = "cc",
  col.names = c("Variável", "Descrição"),
  caption = "Descrição das variáveis do conjunto de dados."
)
```

# Analisando as diferenças entre os grupos

Na **Tabela \@ref(tab:tabela-n2)**, são apresentados os quatro grupos de estabelecimentos gerados pela interação entre as categorias de nascidos vivos e as categorias do número de UTINs, bem como o número de estabelecimentos que se enquadrou em cada grupo no ano de 2023. Além disso, apresentamos, na **Tabela \@ref(tab:tabela2)** e na **Figura \@ref(fig:boxplots2)**, as medidas resumo de cada variável por grupo de estabelecimentos e seus boxplots, respectivamente. Por fim, de maneira análoga ao que foi feito para o primeiro critério, apresentamos, na **Tabela \@ref(tab:tabela-dunn)**, os resultados dos testes de Dunn para cada variável do conjunto de dados. As tabelas devem ser interpretadas conforme o explicado para o primeiro critério de agrupamento. 


```{r tabela-n2}
kable(
  data.frame(
    grupo = levels(dados$grupo),
    n = unlist(lapply(levels(dados$grupo), function(g) dados |> filter(grupo == g) |> nrow()))
  ),
  align = "cc",
  col.names = c("Grupo", "Nº de estabelecimentos"),
  caption = "Grupos e número de estabelecimentos em cada grupo considerado."
)
```

## Tabelas com as medidas resumo


```{r descritivas2, results='asis'}
cria_tabelas(label_tabela = "2", var_grupos = "grupo")
```


## Boxplots

```{r boxplots2, fig.height=60, fig.width=10, fig.cap="Boxplots das variáveis do conjunto de dados para os grupos de estabelecimentos considerados."}
cria_boxplots(var_grupos = "grupo_utin")
```

## Tabelas com as comparações múltiplas

```{r comparacoes2, results='asis'}
cria_tabelas_testes(
  variaveis = nomes_variaveis,
  df = dados,
  var_grupos = "grupo",
  label_tabela = "dunn"
)
```

<!-- ## Análise dos resultados -->

<!-- Analisando as tabelas e boxplots apresentados, podemos dizer que, quando analisamos **especificamente o grupo de estabelecimentos com menor número de nascidos vivos (< 500)**, estabelecimentos com 0 UTINs, em comparação aos grupos de estabelecimentos com mais UTINs, apresentam: -->

<!-- - menor porcentagem mediana de nascidos vivos prematuros (incluindo todas as subdivisões dessa variável); -->

<!-- - menor porcentagem mediana de nascidos vivos com baixo peso (incluindo todas as subdivisões dessa variável); -->

<!-- - menor porcentagem mediana de nascidos vivos com anomalia congênita; -->

<!-- - menor porcentagem mediana de nascidos vivos por cesárea; -->

<!-- - menor porcentagem mediana de nascidos vivos nos grupos de Robson 2, 3, 6 a 9 e 10; -->

<!-- - menor porcentagem mediana de nascidos vivos por cesárea nos grupos de Robson 2, 6 a 9 e 10; -->

<!-- - menor taxa de mortalidade neonatal mediana (incluindo todas as subdivisões dessa variável, com exceção da faixa de peso de 1500 a 1999 g). -->

<!-- - Além disso, com exceção das taxas de mortalidade neonatal para nascidos vivos com peso maior que 1500 g, em **todas as outras variáveis citadas acima** as medianas dos grupos de estabelecimentos com 1 a 5 e com mais de 5 UTINs **não diferiram**. -->

<!-- Para os grupos de estabelecimentos com mais de 500 nascidos vivos, por mais que os testes de comparações múltiplas não tenham sido realizados, os boxplots apresentados na **Figura \@ref(fig:boxplots2)** sugerem: -->

<!-- - um comportamento muito semelhante ao que foi exposto acima, em geral, para os grupos de estabelecimentos com 500 a 999 e com 1000 a 1999 nascidos vivos (menores medianas para estabelecimentos com 0 UTINs e medianas muito semelhantes entre os estabelecimentos com 1 a 5 e com mais de 5 UTINs), por mais que, para o grupo com 1000 a 1999 nascidos vivos, seja possível notar uma maior separação entre os estabelecimentos com 1 a 5 e com mais de 5 UTINs em algumas variáveis (o que está de acordo com a análise feita para o critério de agrupamento anterior, uma vez que esse grupo é composto por parte dos estabelecimentos que estão no terceiro grupo daquele critério); -->

<!-- - para os estabelecimentos com pelo menos 2000 nascidos vivos, por outro lado, os boxplots sugerem, com maior intensidade, uma separação das medianas do grupo de estabelecimentos com mais de 5 UTINs em relação aos demais grupos - assim como ocorria com o grupo de estabelecimentos com pelo menos 1400 nascidos vivos no critério anterior - sendo que, para algumas variáveis, os boxplots sugerem existir diferença entre as medianas dos grupos com 0 e com 1 a 5 UTINs, ao passo que, para outras, essa diferença não aparenta existir. -->


